【裁判字號】    99,訴,519
【裁判日期】    990706
【裁判案由】    誣告
【裁判全文】
臺灣高雄地方法院刑事判決               99年度訴字第519號
公  訴  人  臺灣高雄地方法院檢察署檢察官
被      告  丙○○
上列被告因誣告案件，經檢察官提起公訴（98年度偵字第33927
號），本院判決如下：
    主  文
丙○○犯誣告罪，處有期徒刑參月。
    事  實
一、丙○○於民國93年11月18日加入高雄市才藝教學服務人員職
    業工會（下稱才藝工會），明知於95年2 、3 月間，並未繳
    交94年度之勞工保險費用新臺幣（下同）5,000 元予上開才
    藝工會理事長甲○○，竟為使甲○○受刑事追訴，而於98年
    4 月22日向臺灣高雄地方法院檢察署按鈴申告甲○○向其收
    取94年度之勞保費用5,000 元後，未給收據，事後又主張其
    積欠保險費，而對甲○○提出詐欺告訴等情，業經該署檢察
    官偵查後以98年度偵字第24759 號為不起訴處分確定。
二、案經甲○○訴由臺灣高雄地方法院檢察署檢察官偵查起訴。
    理  由
壹、證據能力部分
一、公務員職務上製作之紀錄文書、證明文書，除顯有不可信之
    情況外，亦得為證據，刑事訴訟法第159 條之4 第1 款定有
    明文，此所謂「紀錄文書」，係指就一定事實加以記載之文
    書，如戶籍謄本、不動產登記簿、前科資料紀錄表、收發文
    件紀錄簿及出入登記簿等是，而所謂「證明文書」，則指就
    一定事實之存否而為證明之文書，如印鑑證明、繳稅證明書
    、公務員任職證明、選舉人名簿等均屬之，上述「紀錄文書
    」或「證明文書」，並不限於針對特定事件所製作，祇要公
    務員基於職務上就一定事實之記載，或就一定事實之證明而
    製作之文書，若其內容不涉及主觀之判斷或意見之記載，即
    屬於上述條款所稱文書之範疇（最高法院98年度台上字第58
    14號判決意旨參照）。經查，勞工保險局（下稱勞保局）98
    年7 月24日保承資字第09860422980 號、98年4 月27日保承
    職字第09810118640 號函〔臺灣高雄地方法院檢察署98年度
    他字第3235號卷（下稱偵二卷）第74頁、第76頁〕，係該局
    承保處資料管理科、承保處職漁團體科之公務員，依據規定
    取消被告丙○○98年11月18日於才藝工會之被保險人資格及
    通知才藝工會被告丙○○94年1 月1 日至94年12月31日個人
    保險費欠費，應已註銷之公文書，其內容均不涉及主觀之判
    斷或意見之記載，亦無顯不可信之情況，依上開法條規定，
    均應有證據能力。
二、勞保局高雄市辦事處98年3 月23日業務訪查紀錄（偵二卷第
    79頁），係該辦事處訪查員詢問被告於才藝工會加保期間，
    所從事之工作情形，並將被告之回答加以記錄之文書，雖屬
    被告以外之人於審判外之書面陳述，然該訪查員乙○○業已
    到庭就其訪查之經過及該訪查紀錄記載之內容具結陳述，其
    證述之內容亦與該業務訪查紀錄記載之情形相符，並給予被
    告行使詰問權之機會，則該業務訪查紀錄已轉換為一般證人
    之當庭陳述，並接受反詰問以確保證言之真實性，自應具有
    證據能力。
三、卷附被告丙○○於98年1 月20日所書寫之說明書（偵二卷第
    81頁、第82頁），被告雖爭執係遭逼迫下所寫，無證據能力
    云云。惟該說明書內容，係被告說明其於才藝工會加、退保
    ，及無從事才藝教學之相關工作，請求勞保局取消其於才藝
    工會會員資格，並未涉及第三人，且被告另於臺灣高雄地方
    法院檢察署98年度他字第3235號98年8 月19日偵查庭中，亦
    陳稱該說明書係其自願寫給勞保局，內容及簽名都是伊寫的
    等語（偵二卷第150 頁）。因被告前後陳述矛盾，亦無法舉
    證證明受有脅迫之情形，核其所辯，洵屬無據，難可採信，
    是該說明書應有證據能力，並得作為本件認定犯罪事實之依
    據。
四、按被告以外之人於審判外之陳述，雖不符刑事訴訟法第159
    條之1 至第159 條之4 之規定，而經當事人於審判程序同意
    作為證據，法院審酌該言詞陳述或書面陳述作成時之情況，
    認為適當者，亦得為證據，刑事訴訟法第159 條之5 第1 項
    定有明文。本件檢察官、被告於本院審判程序時，就本判決
    其他所引用審判外之言詞或書面陳述，均明示同意有證據能
    力，本院審酌該具有傳聞證據性質之證據，其取得過程並無
    瑕疵，與待證事實具有關聯性，證明力非明顯過低，以之作
    為證據係屬適當，認俱得為證據。
貳、實體方面
一、訊據被告丙○○固不否認於93年11月18日加入才藝工會並繳
    交322 元勞保費，並於98年4 月22日向高雄地檢署按鈴申告
    甲○○向其收取94年度之勞保費用5,000 元（本院卷第60頁
    ）之事實，惟矢口否認有誣告甲○○之犯行，辯稱：伊於96
    年申請失能給付，勞保局說欠繳94年勞保費，要伊繳清積欠
    之勞保費。嗣伊向甲○○要工會帳號，卻給了高雄市電信服
    務人員職業工會帳號，所以錢才匯不進去。因伊確實於95年
    2 、3 月間，在高雄市○○區○○路170 號之9 號才藝工會
    ，繳交甲○○94年1 月至12月1 年份的勞保費5,000 元，而
    甲○○卻沒給收據，亦未將該金額交給勞保局而詐欺伊5,00
    0 元，所以才去提起告訴，伊無誣告之犯行云云。
二、經查：
（一）被告於93年11月間至才藝工會要求加入該工會並投保勞保
      ，該才藝工會隨即於同年月18日以該工會為投保單位，向
      勞保局申報加保被告丙○○勞工保險等情，有勞工保險加
      保申報表、勞工保險被保險人投保資料表影本各1 份在卷
      可稽（偵二卷第23頁、第24頁）。另被告以甲○○收受其
      5,000 元，沒給收據，使其積欠勞保局勞保費，詐欺伊5,
      000 元為由，於98年4 月22日至高雄地檢署按鈴申告，經
      該署檢察官偵查後，以被告丙○○之指訴顯有瑕疵，尚難
      僅憑其於96年間欲請領失能補助，因欠繳94年度勞工保險
      費用而未果，即遽認甲○○涉有詐欺犯嫌，而於98年8 月
      21日以98年度偵字第24759 號為不起訴處分乙節，業經本
      院調閱該偵查卷審閱屬實，此部分之事實，應堪認定。
（二）被告經才藝工會於93年11月18日向勞保局投保後，經才藝
      工會於95年1 月9 日向勞保局申報被告丙○○退保。因被
      告積欠94年度之勞保費未繳納，勞保局高雄市辦事處遂通
      知才藝工會及被告，請其說明被告丙○○從事才藝教學服
      務工作情形及檢送具體從業證明。嗣被告於98年1 月20日
      書寫說明書，並於同年月22日遞送勞保局，其說明書上載
      明：「本人丙○○只加入高雄市才藝教學服務人員職業工
      會1 個月。在93年12月17日止，有跟理事長講好退保，然
      後由他的親人幫我辦好退保手續，‥確實早在93年時就辦
      好退保了。而且我也沒有從事於才藝教學服務的相關工作
      ，身體不好，從94年至95年職訓前都沒有收入和所得扣繳
      憑單，請勞保局貴單位查明取消會員資格、取消欠費、取
      消年資。」等語。而勞保局於收受該說明書，並經該辦事
      處於98年3 月23日與被告進行訪談，被告於訪談中亦敘明
      「本人（即被告）於93年11月18日至95年1 月9 日加保期
      間皆沒有從事才藝教學本業工作，亦無法提供相關具體人
      事工作出勤領薪繳稅等資料，也沒有雇主或僱用單位等資
      料可提供。」等情。故勞保局遂依上開被告所述之原委，
      註銷被告94年1 月1 日起至94年12月31日止所積欠之勞保
      費，併予刪除才藝工會於95年1 月9 日申報被告丙○○退
      保部分，改為於93年11月18日同日退保乙情，有勞工保險
      局98年7 月24日保承資字第09860422980 號、98年4 月27
      日保承職字第09810118640 號函、被告所書寫之說明書、
      勞保局高雄市辦事處業務訪查紀錄影本各1 紙及證人乙○
      ○到庭證述之審判筆錄1 份在卷供查（偵二卷第74頁至第
      82頁，本院卷第53頁至第55頁）。是依上開訪查紀錄及說
      明書內容可知，如被告確實於95年2 、3 月間有交付94年
      度部分之勞保費予甲○○，則其說明書何以自承於93年12
      月份即辦好退保手續，且無隻言片語敘及已交付勞保費之
      情事。再者，被告於98年4 月24日至高雄地檢署按鈴申告
      甲○○詐欺時所提出之書狀，其內容具體陳明因臺北勞保
      局告知未繳納勞保費，而未能領取失能給付，並提出勞工
      保險局98年1 月15日保承職字第09710431350 號函為據（
      偵二卷第21頁）。是被告倘已補繳5,000 元之勞保費，其
      理應向勞保局說明該事實，然卻出具說明書並於訪查過程
      中敘明未具有加入才藝工會之條件，並請求勞保局取消其
      投保之資格、取消欠費等語，顯然欲規避繳納勞保費並達
      成其獲准請領失能給付之目的甚明。
（三）又被告除於93年11月18日經才藝工會予以投保外，另於94
      年5 月26日經泰安電機廠股份有限公司（下稱泰安公司）
      投保，此有被告之勞工保險被保險人投保資料表（明細）
      影本1 紙附卷供參（偵二卷第24頁），故被告於94年度倘
      有繳交勞保費，並經才藝工會投保，則何以於94年5 月間
      間尚於泰安公司繳交勞保費，再經該公司投保? 亦即被告
      於泰安公司投保期間，已繳納勞保費，應已無須再由才藝
      工會投保，否則即會有重覆投保及繳納勞保費之情形，是
      被告辯稱已給付積欠之94年度勞保費乙節，顯與常情相悖
      ，應堪有疑。此外，被告自94年1 月1 日起至94年12月31
      日止，積欠之勞保費加計勞保滯納金，總計為1 萬5,456
      元，有繳費通知單1 紙可佐（偵二卷第108 頁），如被告
      欲補繳積欠之勞保費，亦應繳交上開之金額，而非5,000
      元。況被告於95年1 月10日起至同年4 月28日止之投保單
      位，係行政院勞工委員會職業訓練局臺南職訓中心，而被
      告於本院審理時亦供稱當時在職訓局時，因沒有錢要領取
      職訓津貼，職訓局張小姐告知尚有欠才藝工會5,000 元，
      若沒有清償，職訓津貼無法匯入等語明確（本院卷第59頁
      ）。因被告所稱積欠之勞保費5,000 元與實際積欠之金額
      有所不符，已如前述，且被告如尚有資力於95年2 、3 月
      間繳納積欠之勞保費5,000 元，亦無須請領職訓津貼，推
      而論之，被告辯稱於95年2 、3 月份有繳納勞保費5,000
      元予甲○○，顯欲據此而獲得職訓局給付職訓津貼之事實
      ，亦堪明確。
（四）綜上所述，被告辯稱已交付勞保費5,000 元之目的，應希
      望能獲得職訓局給付之職訓津貼，而主張已於93年12月間
      自才藝工會退保，其目的係為領取失能給付，足徵其為獲
      得政府之上開補助金額，前後所敘已有矛盾，且被告並無
      證據證明已於95年2 、3 月間有給付5,000 元予甲○○之
      事實，亦無其他相關證據足資佐證，顯其指述甲○○詐欺
      其所給付5,000 元之事實，應為子虛。被告憑空捏造並向
      高雄地檢署按鈴申告，顯有意圖使甲○○受刑事之訴追，
      是被告誣告甲○○之事實，事證明確，本件被告上開之犯
      行，堪予認定，應依法予以論科。
三、核被告所為，係犯刑法第169 條誣告罪。爰審酌被告明知未
    給付5,000 元予甲○○，卻為其個人請領職訓津貼及失能給
    付之目的，故意捏造甲○○有收受5,000 元之事實，並至地
    檢署按鈴申告，使甲○○因該訴訟而耗費時間、體力，且否
    認犯行，飾詞狡辯，毫無悔意可取，惟念其並無前科記錄，
    素行尚佳，教育程度僅國中肄業，暨考量其犯罪動機、方法
    、手段等一切情狀，量處如主文所示之刑。至本案宣告之刑
    雖為有期徒刑3 月，惟因刑法第169 條誣告罪，為最重本刑
    7 年以下有期徒刑之罪，不符刑法第41條第1 項規定得以易
    科罰金之要件，爰不諭知易科罰金之折算標準。又為替代短
    期自由刑之執行，增訂易刑處分之社會勞動，刑法第41條、
    第42條之1 分別於98年1 月21日修正公布、同年6 月10日新
    增公布，均自98年9 月1 日施行。本件被告因有修正後刑法
    第41條第3 項之適用，雖不得易科罰金，仍得聲請以提供社
    會勞動6 小時折算1 日，易服社會勞動，然因上開修正後刑
    法第41條、第42條之1 規定，易服社會勞動，係由檢察官斟
    酌個案情形指揮執行，毋庸聲請法院裁定，故此部分無須為
    新舊法之比較適用，本院亦無需於判決主文中諭知易服社會
    勞動之折算標準，附此敘明。
據上論斷，依刑事訴訟法第299 條第1 項前段，刑法第169 條第
1項，判決如主文。
本案經檢察官黃子宜到庭執行職務。
中    華    民    國    99    年    7     月    6     日
                  刑事第十二庭  審判長法  官  黃建榮
                                      法  官  楊珮瑛
                                      法  官  林勳煜
以上正本證明與原本無異。
如不服本判決應於收受判決後10日內向本院提出上訴書狀，並應
敘述具體理由。其未敘述上訴理由者，應於上訴期間屆滿後20日
內向本院補提理由書(均須按他造當事人之人數附繕本)「切勿逕
送上級法院」。
中    華    民    國    99    年    7     月    6     日
                                      書記官  莊正彬

司法院資訊處製作；財團法人民間司法改革基金會備份。
